【裁判字號】    99,上易,2174
【裁判日期】    991005
【裁判案由】    毒品危害防制條例
【裁判全文】
臺灣高等法院刑事判決                99年度上易字第2173號
                                    99年度上易字第2174號
上  訴  人  臺灣臺北地方法院檢察署檢察官
被      告  甲○○
上列上訴人因被告違反毒品危害防制條例案件，不服臺灣臺北地
方法院99年度易字第1912號、第2110號，中華民國99年8月31日
第一審判決（起訴案號：臺灣臺北地方法院檢察署99年度撤緩偵
字第254號、99年度毒偵字第1311、1411號；追加起訴案號：99
年度毒偵字第2404號），提起上訴，本院判決如下：
    主  文
原判決撤銷，發回臺灣臺北地方法院。
    理  由
一、公訴及追加起訴意旨詳如附件起訴書及追加起訴書所載，因
    認被告甲○○涉犯毒品危害防制條例第十條第二項之施用第
    二級毒品罪嫌。
二、原法院判決以：
  (一)按起訴之程序違背規定者，應諭知不受理之判決，並得不經
    言詞辯論為之，刑事訴訟法第303條第1款、第307條定有明
    文。復次，犯毒品危害防制條例第10條之罪者，檢察官應聲
    請法院裁定，令被告入勒戒處所觀察、勒戒，其期間不得逾
    2月，而觀察、勒戒後，檢察官依據勒戒處所之陳報，認受
    觀察、勒戒人無繼續施用毒品傾向者，應即釋放，並為不起
    訴之處分；認受觀察、勒戒人有繼續施用毒品傾向者，檢察
    官應聲請法院裁定令入戒治處所強制戒治，其期間為6個月
    以上，至無繼續強制戒治之必要為止，但最長不得逾1年。
    而為觀察、勒戒或強制戒治執行完畢釋放後，5年後再犯第
    10條之罪者，應由檢察官聲請法院裁定，令被告入勒戒處所
    觀察、勒戒，至於觀察、勒戒或強制戒治執行完畢釋放後，
    5年內再犯施用毒品之罪者，檢察官應依法追訴，毒品危害
    防制條例第20條、第23條第2項亦分別定有明文。是以，毒
    品危害防制條例第20條、第23條將施用毒品之刑事處遇程式
    ，區分為「初犯」、「5年內再犯」及「5年後再犯」，係對
    於初犯者，施以觀察、勒戒或強制戒治等矯正治療措施，而
    不逕以刑罰相繩，是於觀察、勒戒或強制戒治執行完畢後，
    應為不起訴處分；而經觀察、勒戒或強制戒治執行完畢釋放
    後，5年內再犯者，因其再犯率甚高，原實施之觀察、勒戒
    及強制戒治既已無法收其實效，爰依法追訴，至於經觀察、
    勒戒或強制戒治執行完畢釋放後，5年後再犯者，前所實施
    之觀察、勒戒或強制戒治已足以遮斷其施用毒品之毒癮，為
    期自新及協助其斷除毒癮，仍適用初犯之規定，先經觀察、
    勒戒或強制戒治之程式，而非逕依法追訴處罰（最高法院95
    年5月9日95年度第7次、97年9月9日97年度第5次刑事庭會議
    決議意旨參照）。又毒品危害防制條例第24條第1項明定：
    「本法第20條第1項及第23條第2項之程式，於檢察官先依刑
    事訴訟法第253條之1第1項、第253條之2之規定，為附命完
    成戒癮治療之緩起訴處分時，或於少年法院（地方法院少年
    法庭）認以依少年事件處理法程式處理為適當時，不適用之
    。」亦即檢察官對施用毒品之被告得為附命戒癮治療之緩起
    訴處分，排除觀察勒戒及起訴（含聲請簡易判決處刑）規定
    之適用。而檢察官得為緩起訴處分之對象，包括初犯及5年
    後再犯、5年內再犯之施用毒品者，若上開附命完成戒癮治
    療之緩起訴處分經撤銷時，理論上自應回復為原緩起訴處分
    不存在之狀態，檢察官仍應依毒品危害防制條例第20條第1
    項或第23條第2項之規定，視其為初犯及5年後再犯、5年內
    再犯之施用毒品者，而決定適用觀察勒戒或起訴（含聲請簡
    易判決處刑）之程序。
  (二)至毒品危害防制條例第24條第2項規定：「前項緩起訴處分
    （即附命完成戒癮治療之緩起訴處分），經撤銷者，檢察官
    應依法追訴」，此所謂「依法追訴」，究係指檢察官應即依
    法起訴？或檢察官應續行偵查，視個案情形，依施用毒品者
    係初犯、5年內再犯、5年後再犯，決定其應適用觀察勒戒或
    起訴（含聲請簡易判決處刑）之程序？查毒品危害防制條例
    第24條第2項所用文字，既非「依法起訴」，參考刑事訴訟
    法第1條第1項規定：「犯罪，非依本法或『其他法律』所定
    之訴訟程序，不得『追訴』、處罰」，而「刑罰」及「保安
    處分」同為犯罪之法律效果，則「依法追訴」，除指檢察官
    適用刑事訴訟法所定之提起公訴及聲請簡易判決處刑等程序
    外，尚包括毒品危害防制條例第20條第1項所定之觀察勒戒
    程序甚明。此與毒品危害防制條例第23條第2項規定：「觀
    察、勒戒或強制戒治執行完畢釋放後，5年內再犯第10條之
    罪者，檢察官或少年法院（地方法院少年法庭）應『依法追
    訴』或裁定交付審理。」法文亦稱「依法追訴」，因與同條
    例第20條第3項配合之結果（即觀察、勒戒或強制戒治執行
    完畢釋放後，5年後再犯第10條之罪，始得重行觀察、勒戒
    ），無從包括聲請觀察、勒戒者有別，尚不得援引毒品危害
    防制條例第23條第2項之規定，遽謂毒品危害防制條例第24
    條第2項之「依法追訴」，應與同條例第23條第2項之「依法
    追訴」為相同之解釋，認為均當然含有排除毒品危害防制條
    例第20條聲請觀察、勒戒規定適用之義。抑且，依刑事訴訟
    法第253條之3第1項、第256條等規定，緩起訴處分撤銷原因
    包括：(1)於期間內故意更犯有期徒刑以上刑之罪，經檢察官
    提起公訴者。(2)緩起訴前，因故意犯他罪，而在緩起訴期間
    內受有期徒刑以上刑之宣告者。(3)違背第253條之2第1項各
    款之應遵守或履行事項者。(4)經再議程序，上級法院檢察署
    檢察長或檢察總長認再議有理由而撤銷原處分。足見緩起訴
    處分之撤銷，其原因非一，其經撤銷者，本應回復未為緩起
    訴處分之狀態，由檢察官續行偵查，視個案之證據及所應適
    用之法律，為適當之處分，尚未可強解為應「依法起訴」。
    而施用毒品之被告於治療期程屆滿前未完成戒癮治療，遭撤
    銷緩起訴處分時（毒品戒癮治療實施辦法及完成治療認定標
    準第12條參照），若係符合初犯，或前案觀察、勒戒或強制
    戒治執行完畢釋放後，5年後再犯施用毒品罪者，其戒癮治
    療既提前中斷而未完成，自應依毒品危害防制條例第20條第
    1項、第3項之規定，接受完整療程之觀察勒戒處分。此在毒
    品初犯，從未執行任何毒品觀察勒戒處分之情形，益見其必
    要。何況上開戒癮治療之執行，係以社區醫療處遇替代監禁
    式治療，使施用毒品者得繼續正常家庭、社會生活，即非集
    中於勒戒處所執行觀察勒戒處分者所可比擬，二者並不存在
    全部之替代關係，不得率認未完成戒癮治療者，即無再受觀
    察、勒戒處分之實益或需要。矧檢察官依毒品危害防制條例
    第24條第1項為附命完成戒癮治療之緩起訴處分時，亦得依
    刑事訴訟法第253條之2第1項併命被告於一定期間遵守或履
    行其他事項（如支付公益金、為義務勞務、完成其他適當之
    處遇措施等），若施用毒品之被告係因未履行該項其他負擔
    而遭撤銷緩起訴處分，更不得認其戒癮治療難達預期治療效
    果，而應即回歸刑事處罰之程序。
  (三)經查：被告前於九十八年十月二十二日為警查獲前七十二小
    時內之某日時，在臺北市○○區○○路一七號施用第二級毒
    品ＭＤＭＡ之犯行，係經臺灣臺北地方法院檢察署檢察官於
    九十八年十二月二十一日以九十八年度毒偵字第三一○一號
    為緩起訴處分，緩起訴期間為二年，並命被告履行如下所載
    事項：「(一)應於緩起訴處分確定之日起三個月內，向臺北市
    觀護志工協進會（帳號：000000000000號，受
    款銀行：臺灣銀行萬華分行）支付緩起訴處分金新臺幣五萬
    元。(二)應依臺北市立聯合醫院松德院區醫師指定時間前往治
    療機構服用藥物至無須服用為止，並接受精神治療及心理輔
    導，期間為一年。(三)預防再犯所為之必要命令：１、按時至
    臺北市立聯合醫院松德院區依醫師指示服用藥物治療至無須
    服用為止，且不得無故未依醫師之指示配合接受精神治療及
    心理輔導逾三次。２、緩起訴處分期間應依通知，按時至本
    署觀護人室進行追蹤輔導及尿液毒品檢驗，檢驗結果須呈陰
    性反應。３、緩起訴處分期間如經檢察機關或司法警察機關
    尿液毒品檢驗，其檢驗結果須呈陰性反應。４、於戒癮治療
    期程屆滿後七日內，應接受臺北市立聯合醫院松德院區進行
    尿液毒品與其代謝物檢驗及毛髮毒品殘留檢驗；或於戒癮治
    療期程屆滿後十五日內，每隔三至五日，連續接受臺北市立
    聯合醫院松德院區進行尿液毒品及其代謝物檢驗三次，而檢
    驗結果須均呈陰性反應。」此有該緩起訴處分書在卷可稽。
    然之後被告在緩起訴處分期間內又施用第二級毒品，為檢察
    官依法撤銷該緩起訴處分。但檢察官撤銷該緩起訴處分後，
    係將該等被告施用毒品犯行與原獲緩起訴處分之施用毒品犯
    行逕行起訴與追加起訴（即本案），而未經觀察勒戒或強制
    戒治之先行程序，此亦有臺灣高等法院被告前案紀錄表一份
    及本案卷證可考。從而，檢察官逕行追訴被告如公訴意旨、
    追加起訴意旨所指之犯行，顯與毒品危害防制條例第二十條
    第一項所定「犯毒品危害防制條例第十條之罪者，檢察官應
    先聲請法院裁定，令被告入勒戒處所觀察、勒戒，其期間不
    得逾二月」之規定不符，其起訴之程序違背規定，應依刑事
    訴訟法第三百零三條第一款之規定，為不受理之判決。
三、惟查：
  (一)被告前於九十八年十月二十二日為警查獲前七十二小時內之
    某日時，在臺北市○○區○○路一七號施用第二級毒品ＭＤ
    ＭＡ之犯行，係經臺灣臺北地方法院檢察署檢察官於九十八
    年十二月二十一日以九十八年度毒偵字第三一○一號為緩起
    訴處分，緩起訴期間為二年，並命被告履行如下所載事項：
    「(一)應於緩起訴處分確定之日起三個月內，向臺北市觀護志
    工協進會（帳號：000000000000號，受款銀行
    ：臺灣銀行萬華分行）支付緩起訴處分金新臺幣五萬元。(二)
    應依臺北市立聯合醫院松德院區醫師指定時間前往治療機構
    服用藥物至無須服用為止，並接受精神治療及心理輔導，期
    間為一年。(三)預防再犯所為之必要命令：１、按時至臺北市
    立聯合醫院松德院區依醫師指示服用藥物治療至無須服用為
    止，且不得無故未依醫師之指示配合接受精神治療及心理輔
    導逾三次。２、緩起訴處分期間應依通知，按時至本署觀護
    人室進行追蹤輔導及尿液毒品檢驗，檢驗結果須呈陰性反應
    。３、緩起訴處分期間如經檢察機關或司法警察機關尿液毒
    品檢驗，其檢驗結果須呈陰性反應。４、於戒癮治療期程屆
    滿後七日內，應接受臺北市立聯合醫院松德院區進行尿液毒
    品與其代謝物檢驗及毛髮毒品殘留檢驗；或於戒癮治療期程
    屆滿後十五日內，每隔三至五日，連續接受臺北市立聯合醫
    院松德院區進行尿液毒品及其代謝物檢驗三次，而檢驗結果
    須均呈陰性反應。」。被告在緩起訴處分期間內又施用第二
    級毒品，為檢察官依法撤銷該緩起訴處分，有本院被告前案
    紀錄表一份及上開緩起訴處分書、撤銷緩起訴處分書各1份
    在卷可稽。
  (二)按97年4月30日修正公布之毒品危害防制條例第24條規定，
    係針對施用毒品者所設之刑事特別程序，只有在毒品危害防
    制條例無特別規定時，始適用刑事訴訟法。故施用毒品罪者
    ，應依毒品危害防制條例之特別程序與實體規定進行，毒品
    危害防制條例第24條所規定之緩起訴處分程序，為刑事訴訟
    法第253條之1第1項、第253條之2緩起訴處分程序之特別規
    定。依毒品危害防制條例第24條第2項規定：「前項緩起訴
    處分，經撤銷者，檢察官應依法追訴」，依「同一法典內，
    相同之用語應作相同之解釋」之解釋法律原則，應解為直接
    起訴（或聲請簡易判決處刑），而非適用刑事訴訟法第253
    條之3所定撤銷緩起訴處分後得「繼續偵查或起訴」之規定
    。此乃檢察官已依毒品危害防制條例第24條第1項為附戒癮
    治療之緩起訴處分，被告事實上已接受等同「觀察、勒戒」
    處遇，其未能履行該條件並且再犯施用毒品犯行，自應於撤
    銷緩起訴處分後依法起訴，而無再次聲請觀察、勒戒之必要
    。
  (三)原審逕以本件被告前未曾因施用毒品案件，受法院裁定令入
    勒戒處所執行觀察、勒戒等情，認應依毒品危害防制條例第
    20條第1 項先送觀察、勒戒，檢察官對被告提起公訴，違背
    法律程式，而依刑事訴訟法第303條第1款規定為不受理判決
    之諭知，尚嫌速斷。檢察官上訴意旨執此指摘原判決不當，
    為有理由，應由本院將原判決撤銷，並兼顧被告之審級利益
    ，發回原法院更為適當之裁判，並不經言詞辯論為之。
據上論斷，應依刑事訴訟法第369條第1項但書、第372 條，判決
如主文。
中    華    民    國    99    年     10    月    5    日
                    刑事第一庭審判長法  官  葉騰瑞
                                    法  官  彭政章
                                    法  官  莊明彰
以上正本證明與原本無異。
不得上訴。
                                    書記官  王韻雅
中    華    民    國    99    年    10    月    6     日

司法院資訊處製作；財團法人民間司法改革基金會備份。
